臺灣臺中地方法院交通事件裁定　　　　100年度交聲字第224號
原處分機關　交通部公路總局臺中區監理所
異　議　人
即受處分人　蔣木山
上列異議人即受處分人因違反道路交通管理處罰條例案件，對於
交通部公路總局臺中區監理所民國99年12月23日所為之處分（中
監違字第裁60-HD0000000號裁決書）聲明異議，本院裁定如下：
    主    文
原處分關於罰鍰新臺幣肆萬玖仟伍佰元部分撤銷。
前項撤銷部分，蔣木山不罰。
    理    由
一、原處分機關意旨略以：聲明異議人即受處分人（下稱異議人
    ）蔣木山於民國98年11月25日3時52分許，駕駛車牌號碼M9-
    1289號自小客車，在臺中縣沙鹿鎮○○路14號前（即縣市合
    併後之臺中市○○區○○路14號），因「酒後駕事（經吐氣
    測試酒精濃度0.72MG/L超過0.25MG/L標準值」之違規，經臺
    中縣警察局清水分局清水派出所員警依違反道路交通管理處
    罰條例第35條第1項第1款規定舉發。本案緩起訴已期滿確定
    ，本所遂於99年12月23日依照違規事實以中監違字第裁60-H
    D0000000號裁決書處罰鍰新臺幣（下同）49,500元，並吊扣
    駕駛執照12個月（已執行），施以道安講習，逾期依裁決書
    處罰主文規定裁處等語。
二、聲明異議意旨則以：依據行政罰法第26條規定，一行為同時
    觸犯刑事法律及違反行政法上義務規定者，依刑事法律處罰
    之。異議人業經臺灣臺中地方法院檢察署檢察官為緩起訴處
    分，並已繳納30,000元在案，而監理機關另要向異議人處罰
    行政罰鍰49,500元，並執行吊扣駕照，實無再一事二罰處行
    政罰之必要，請庭上撤銷行政罰鍰49,500元，以維持公平正
    義原則。
三、按汽車駕駛人，駕駛汽車經測試檢定有酒精濃度超過規定標
    準之情形者，處15,000元以上60,000元以下罰鍰，並當場移
    置保管該汽車及吊扣其駕駛執照1年，道路交通管理處罰條
    例第35條第1項第1款定有明文。惟依95年2月5日施行之行政
    罰法第26條第1項規定：「一行為同時觸犯刑事法律及違反
    行政法上義務規定者，依刑事法律處罰之。但其行為應處以
    其他種類行政罰或得沒入之物而未經法院宣告沒收者，亦得
    裁處之。」此乃一行為同時造成刑罰法律與行政秩序罰規定
    發生競合適用之關係時，基於「一事不二罰」之法理，經由
    立法程序確立應以刑罰優先為原則，避免行為人承受過度且
    重複之處罰。此觀該條立法理由明確揭示：「一行為同時觸
    犯刑事法律及違反行政法上義務規定時，由於刑罰與行政罰
    同屬對不法行為之制裁，而刑罰之懲罰作用較強，故依刑事
    法律處罰，即足資警惕時，實無一事二罰再處行政罰之必要
    。且刑事法律處罰，由法院依法定程序為之，較符合正當法
    律程序，應予優先適用。但罰鍰以外之沒入或其他種類行政
    罰，因兼具維護公共秩序之作用，為達行政目的，行政機關
    仍得併予裁處，故為第1項但書規定。」其理益明。是以上
    揭行政罰法中刑事法律處罰優先且不再處以行政秩序罰之目
    的，既係因為行為人已接受刑罰而足資警惕，且已發生懲罰
    之作用，即無使行為人陷於雙重處罰之不利益，則關於刑事
    法律處罰之範圍自應採取實質認定，凡刑事實體法或程序法
    中所規定客觀上剝奪行為人生命、自由、財產權利，主觀上
    亦因制裁之嚴厲性、痛苦性，其強度足以造成心理強制而間
    接達成矯正教化目的之處遇手段，皆應納入其中，而不以形
    式上符合刑法第32條至第34條所定主刑及從刑種類者為限，
    始與法律規範之意旨相符。
四、經查：
  (一)本件異議人於98年11月25日3時52分許，駕駛車牌號碼M9-
      1289號自小客車，在臺中縣沙鹿鎮○○路14號前（即縣市
      合併後之臺中市○○區○○路14號），因「酒後駕事（經
      吐氣測試酒精濃度0.72MG/L超過0.25MG/L標準值」之違規
      為警製單舉發等情，業據異議人所自承，並有上開舉發違
      反道路交通管理事件舉發通知單、裁決書各1份在卷可稽
      。而異議人上開酒醉駕車行為，除構成道路交通管理處罰
      條例第35條第1項第1款之交通違規事由外，亦已合於刑法
      第185條之3服用酒類不能安全駕駛動力交通工具而駕駛罪
      之構成要件，臺灣臺中地方法院檢察署檢察官於斟酌異議
      人之犯後態度及公共利益之維護後，認以緩起訴處分為適
      當，乃以98年度速偵字第4117號為緩起訴處分，緩起訴處
      分期間為1年，命異議人應於收受緩起訴處分命令通知書
      之日起2個月內，向財團法人臺灣省私立向上社會福利基
      金會附屬臺中光音育幼院支付30,000元；另於緩起訴處分
      確定之日起3個月內接受法治教育2場次。該緩起訴處分業
      經期滿未經撤銷而確定，受處分人亦已繳納30,000元及參
      加法治教育2場次等情，有臺灣臺中地方法院檢察署檢察
      官緩起訴處分書、臺灣高等法院臺中分院檢察署98年度上
      職議字第7239號處分書、財團法人臺灣省私立向上社會福
      利基金會附屬臺中光音育幼院緩起訴處分金收據、臺灣高
      等法院被告前案紀錄表各1紙附卷可稽。則異議人上開違
      反刑事法律禁止規範之犯罪事實既已明確，僅因檢察官採
      取緩起訴處分之替代性刑事處遇手段，未將該案逕行起訴
      或聲請簡易判決處刑，致其後適用之刑事訴訟程序有所區
      別，然異議人負有履行緩起訴條件之義務觀察，其如未在
      上開指定期間內確實履行義務，依刑事訴訟法第253條之3
      第1項第3款之規定，受處分人將遭受撤銷緩起訴處分之不
      利益；反之，倘其確實遵守並履行各項緩起訴條件，除非
      合於刑事訴訟法第260條所定情形之一，否則異議人即無
      再就同一案件遭受刑事訴追之虞。從而，異議人已經由緩
      起訴處分條件之履行使其免於遭檢察官發動起訴程序，仍
      具有替代刑罰之效果，廣義而言，應屬前揭所稱之「實質
      刑事法律處罰」，而有行政罰法第26條第1項「一事不二
      罰」規定之適用（臺灣高等法院臺中分院95年度交抗字第
      477 號裁定同此結論）。
  (二)至法務部95年5月25日法律字第0950700393號函雖謂：行
      政罰法第26條第2項所稱「不起訴處分」包括「緩起訴處
      分」在內等語，惟行政罰法第26條第2項乃例外得裁處行
      政秩序罰之補充規定，參諸該條文係將「不起訴處分」、
      「無罪」、「免訴」、「不受理」、「不付審理」等不能
      證明刑事被告犯罪或未曾使其實際接受刑罰之情形逐一臚
      列，顯然與該條第一項所指發生處罰競合之前提要件尚有
      未合，故有第2項仍依違反行政法上義務規定裁處之必要
      。本件緩起訴處分既非不能證明行為人之犯罪事實，且有
      負擔一定義務之實質處罰，自與上開行政罰法第26條第2
      項列舉之不起訴處分等情形迥然有別，仍無從遽為比擬而
      為相同之處置。如若不然，則刑事被告如經法院循審判程
      序判處罰金或得以易科罰金之拘役或有期徒刑，均得以援
      用行政罰法第26條第1項之規定，免於處以行政秩序罰之
      雙重不利益；至於藉由緩起訴處分而節省司法資源者，在
      基於實質懲罰目的而負擔一定義務之餘，卻仍需繳納一定
      金額之行政罰鍰，其結果勢必降低刑事被告接受緩起訴處
      分之意願，而反噬緩起訴處分替代繁複刑事審判程序之制
      度性機能。準此以言，行政罰法第26條第2項既未將緩起
      訴處分列舉其中，本於「例外規定從嚴解釋」之法理及前
      揭說明，自不能將條文中「不起訴處分」之範圍，擴及於
      性質顯不相同之「緩起訴處分」。
  (三)再者，道路交通管理處罰條例第35條第8項固規定：「前
      項汽車駕駛人，經裁判確定處以罰金低於本條例第92條第
      3項所訂最低罰鍰基準規定者，應依本條例裁決繳納不足
      最低罰鍰之部分。」但該條項係94年12月28日增訂，並於
      95年7月1日施行，對照行政罰法第26條關於一事不二罰之
      規定，係於94年2月5日公布，於95年2月5日施行，顯見該
      項規定之立法目的，應係考量適用行政罰法第26條後，在
      酒後駕車違規應受刑事處罰者，刑罰罰金額度低於行政罰
      鍰之流弊，而特別立法補繳差額之情形。惟該條文之適用
      前提仍以符合構成要件為前提，包括：1.裁判經確定且遭
      裁判處以罰金；2.該罰金數額低於應受裁處之行政罰鍰數
      額。若未符上開要件，則不得恣意擴張適用而侵害人民之
      財產權，意即無另行裁處相當於差額之罰鍰之餘地，此為
      對於法條文義加以解釋之當然結果（臺灣高等法院臺中分
      院99年度交抗字第659號裁定要旨參照）。本案檢察官所
      為之緩起訴處分係命異議人支付30,000元之公益捐款，並
      參加該署舉辦之「法治教育」，且異議人業已履行，則與
      道路交通管理處罰條例第35條第8項所稱經裁判確定處以
      「罰金」，其性質非可相提並論，是並無所謂差額可言，
      自無適用該條之餘地。
五、綜上所述，原處分關於異議人違反道路交通管理處罰條例第
    35條第1項第1款部分所處罰鍰49,500元，依行政罰法第26
    條第1項前段規定，即應依刑事法律處罰之，已無再依上開
    道路交通管理處罰條例第35條第1項第1款裁處行政罰鍰之餘
    地，異議人據以聲明異議非無理由，原處分就此部分應予撤
    銷，另由本院為異議人不罰之諭知。至原處分中關於吊扣駕
    駛執照12個月及施以道安講習部分，係罰鍰以外對於預防再
    犯之行政罰，乃為抑止酒後駕車之不法行為，維護道路交通
    用路權人之生命、身體之安全法益，依行政罰法第26條但書
    之規定得裁處之，且異議人並未就此部分為異議，附此敘明
    。
六、據上論斷，應依道路交通管理處罰條例第87條第2項，道路
    交通事件處理辦法第19條前段，裁定如主文。
中    華    民    國   100    年    1     月    17   日
                    交通法庭    法  官  王金洲
上正本證明與原本無異。
如不服本裁定，應於送達後5日內，向本院提出抗告狀(應附繕本
)。
                                書記官  謝明倫
中    華    民    國   100    年    1     月    17   日